【裁判字號】    98,上訴,1508
【裁判日期】    981215
【裁判案由】    強盜
【裁判全文】
臺灣高等法院高雄分院刑事判決        98年度上訴字第1508號
上  訴  人  臺灣高雄地方法院檢察署檢察官
被      告  甲○○
                    現於臺灣高雄看守所
選任辯護人  林石猛律師
            王碩禧律師
上列上訴人因被告強盜案件，不服臺灣高雄地方法院98年度審易
字第2081號中華民國98年10月5 日第一審判決（起訴案號：臺灣
高雄地方法院檢察署98年度偵緝字第1736號），提起上訴，本院
判決如下：
    主  文
原判決撤銷。
甲○○意圖為自己不法之所有，攜帶兇器，以脅迫至使不能抗拒
，而取他人之物，累犯，處有期徒刑柒年肆月。
    事  實
一、甲○○前因搶奪、竊盜等案件，經臺灣高雄地方法院分別判
    處有期徒刑3 年、1 年8 月、8 月確定，嗣經定其應執行之
    刑為有期徒刑5 年，於民國94年11月16日縮短刑期假釋付保
    護管束，於95年7 月5 日保護管束期滿、假釋未經撤銷視為
    執行完畢。詎其仍不知悔改，竟基於意圖為自己不法所有，
    攜帶客觀上對人之生命、身體、安全構成威脅，足供兇器使
    用之開山刀1 把，於98年4 月24日凌晨2 時20分許，頭戴安
    全帽及口罩，右手持開山刀，進入位於高雄縣鳳山市○○路
    372 號「高福檳榔攤」，不發一語，朝店員乙○○方向走來
    ，以此方式脅迫乙○○，當時坐於店內右後方桌椅之乙○○
    抬頭轉右，赫然發現甲○○右手持刀向其走來，驚見之下，
    萬分駭然，乃迅速往後退去，而不能抗拒，任由甲○○打開
    店內抽屜取走新臺幣8125元得手後逃逸，嗣經乙○○報警並
    查看監視器畫面，警方循線查獲，始知悉上情。
二、案經高雄縣警察局鳳山分局報請臺灣高雄地方法院檢察署檢
    察官偵查起訴。
    理  由
甲、程序方面：
    按被告以外之人於審判外之陳述，雖不符刑事訴訟法第159
    條之1 至第159 條之4 之規定，而經當事人於審判程序同意
    作為證據，法院審酌該言詞陳述或書面陳述作成時之情況，
    認為適當者，亦得為證據；另當事人、代理人或辯護人於法
    院調查證據時，知有第159 條第1 項不得為證據之情形，而
    未於言詞辯論終結前聲明異議者，視為有前項之同意，刑事
    訴訟法第159 條第1 項、第159 條之5 分別定有明文。本件
    檢察官、辯護人及被告於本院審訊時，就原審判決所引用各
    項證據（含傳聞證據、非傳聞證據及符合法定傳聞法則例外
    之證據）之證據能力，除被告、辯護人否認被害人乙○○於
    偵查中所稱「拿刀指著我」此爭點外，其餘均未爭執，且於
    本院言詞辯論終結前，檢察官、辯護人及被告對於卷附具有
    傳聞證據性質之證據，既均已知其情，均未聲明異議，本院
    認該具有傳聞證據性質之證據，並無任何違法取證之不適當
    情形，以之作為證據使用係屬適當，自得採為認定被告犯罪
    事實之證據。
乙、實體事項：
一、訊據被告甲○○固於警詢、偵查、原審、本院審理時對於夜
    間持刀奪取檳榔攤財物之經過情節供承不諱，然辯稱: 伊持
    刀是要嚇被害人而已，當時把刀扛在肩上，被害人應未達不
    能抗拒之地步，伊僅成立恐嚇取財罪云云。
二、經查:
（一）證人即被害人乙○○所看顧之高福檳榔攤，如何於上述時
      間遭人持刀強盜現金共8125元之事實，業據證人即被害人
      乙○○於警詢時陳稱：「98年4 月24日2 時30分，我在高
      福檳榔攤包檳榔時，有1 名男子持刀進入店內，沒有對我
      說話，打開抽屜拿走錢財8125元後即逃逸」（警卷第4-5
      頁）；復於偵查中以告訴人身分陳稱: 「被告持長約50公
      分的開山刀入內，並拿刀指著我，他自行打開抽屜拿走81
      25元，我當時很害怕而不敢抵抗」等語（偵卷第5-7 頁）
      復有監視器翻拍照片在卷可資佐證。
（二）按強盜罪所施用之強暴、脅迫，須足使被害人喪失意思自
      由，並達於不能抗拒之程度，始足當之。至其是否已達於
      使人不能抗拒之程度，則應就客觀具體之情狀加以判斷；
      又強盜罪之強暴、脅迫，以所施用威嚇之程度，客觀上足
      以壓抑被害人之意思，至使不能抗拒為已足。至施用之威
      嚇手段，客觀上是否足以壓抑被害人之意思自由，應依一
      般人在同一情況下，其意思自由是否因此受壓制為斷，不
      以被害人之主觀意思為準；而強盜罪之強暴、脅迫，祇須
      抑壓被害人之抗拒或使被害人身體上、精神上處於不能抗
      拒之狀態為已足，其暴力縱未與被害人身體接觸，仍無礙
      於強盜罪責之成立；若當場對被害人施以強暴、脅迫，達
      於不能抗拒之程度，即係強盜行為，不能再論以恐嚇取財
      罪名，至被害人有無抗拒，或行為人持以實施強暴、脅迫
      之兇器是否取自被害人之處所，及行為後如何離去，均於
      其是否為強盜，不生影響（最高法院71年度台上字第1040
      號、87年度台上字第3705號、89年度台上字第3035號、91
      年度台上字第2653號判決要旨參照）。
（三）經本院當庭勘驗案發當時之監視錄影畫面，案發過程如下
      : 「被告於凌晨2時20 分40秒刀子放在身後緩步走入檳榔
      攤，當時被害人即店員乙○○正在包檳榔，被告進入檳榔
      攤後，右手持刀，刀尖往上，手放右腰際，刀尖平舉並未
      指向被害人《故被害人於偵查中稱被告拿刀指著我，應非
      實在》，但被害人見被告進來之後，一直往後退。被告站
      在檳榔攤黑色中線前就往左轉，打開櫃台某個抽屜拿錢，
      此時被害人有往前、退後觀看被告在抽屜前做什麼事，被
      告要離開時，被害人站在其左前側，被告往前走要離開檳
      榔攤之時，被告的身體稍微向左側向著被害人且目視被害
      人，當被告的身體向左側時，刀子順著被告的身體方向往
      前朝著被害人，刀子稍微有向上或前舉的動作，被告就緩
      步離開檳榔攤」（本院卷第35-36 頁），對於手持開山刀
      、於深夜奪取檳榔攤財物之過程，被告亦不否認；辯護人
      雖稱: 被告並無持刀指向被害人或架住被害人之脖子，就
      客觀情形以觀，案發時間非常短暫，過程約僅30秒，被告
      持刀僅需恐嚇被害人以達取財之目的即可，在動機上並無
      必須壓迫被害人致其不能抗拒，故僅成立恐嚇取財罪等語
      ，為其置辯。
（四）本院綜觀案發經過，被告持1 把長刀進入被害人乙○○看
      顧之檳榔攤強取財物，案發當時係於夜晚、甚至深夜凌晨
      時分，且僅被害人1 人在檳榔攤位內，在時空上已屬乏人
      救援之際，被害人僅係1 名年輕女性，在突遭歹徒持刀械
      對其正面走來，被迫面對，而被告所持刀具雖未扣案，但
      由勘驗畫面即知該刀刃甚長，如被告將手向前一平舉，足
      可觸及被害人人身要害，此由勘驗畫面中被害人急促往後
      退即可知被害人面對緊急危難時，僅能採取往後縮身以避
      禍之手段，別無其他辦法。故被告所施之脅迫行為對被害
      人之人身安全極具緊迫之危險，縱被害人乙○○於警、偵
      訊中並未明說其已達不能抗拒之地步，然由被告對被害人
      所施之迫害，於客觀上，業已達到使一般人在身體及心理
      上處於被壓制而不能抗拒之程度，被告以持刀脅迫方式，
      使被害人不能抗拒以遂行搶劫之意圖，至為明確。所辯上
      情，無非圖卸減輕刑責之詞，不足採信，而被害人乙○○
      受此脅迫，在被告打開抽屜劫取財物之際雖曾小心且大膽
      往前探看一下，然對被害人而言（對一般人亦同），生命
      法益自重於財產法益，被害人未敢放棄守護檳榔攤財物而
      逃離現場，其不敢輕舉妄動之情顯而易見，更可知其連冒
      險逃離或反抗或向外到有人跡之地方求援之勇氣均沒有，
      顯已達不能抗拒之地步。被告所為以刀舉於身前、走向被
      害人，雖該刀尖往上而未直指被害人或架住被害人之人身
      ，然其手持長刀且走向被害人之舉，致被害人駭然往後退
      縮，任令被告翻取財物，該刀械顯足以使人望而喪失自由
      意志；被告所施用威嚇之程度，已足達到壓抑被害人之自
      由意思，而其既輕而易舉即已壓抑住被害人，是其自無更
      進一步以刀架住或傷害被害人之必要，況被告不需被害人
      之配合或指出財物藏放之位置，即自行打開檳榔攤存放財
      物之抽屜順利取財，是其更無架住被害人喝令或威逼被害
      人之必要。綜上所述，本件事證明確，被告所辯，不足採
      信，其犯行堪予認定。
三、論罪科刑及改判：
（一）按刑法第321 條第1 項第3 款之攜帶兇器竊盜罪，係以行
      為人攜帶兇器竊盜為其加重條件，此所謂兇器，其種類並
      無限制，凡客觀上足對人之生命、身體、安全構成威脅，
      具有危險性之兇器均屬之，且祇須行竊時攜帶此種具有危
      險性之兇器為已足，並不以攜帶之初有行兇之意圖為必要
      （最高法院79年台上字第5253號判例要旨可供參照）。本
      件被告強盜所攜帶之開山刀1 把，雖未扣案，然被告自承
      係開山刀，應屬金屬材質之刀械，並利切割，且經勘驗案
      發經過，畫面中刀身甚長，前端亦有尖銳處，有該照片附
      卷可稽，依常理在客觀上均足以對人之生命、身體、安全
      構成威脅，具有危險性，應屬兇器無訛。核被告所為，係
      犯強盜罪而有刑法第321 條第1 項第3 款之攜帶兇器之情
      形，應依刑法第330 條第1 項加重強盜罪論處，公訴人認
      被告僅成立恐嚇取財罪，容有誤會，惟基本社會事實同一
      ，本院自得變更起訴法條。被告前有如事實欄所載之前科
      及執行完畢紀錄，於95年7 月5 日保護管束期滿、假釋未
      經撤銷視為執行完畢一節，有臺灣高等法院被告前案記錄
      表在卷足憑，是其前受有期徒刑執行完畢後，5 年內故意
      再犯本件法定刑為有期徒刑以上之罪，應論以累犯，並加
      重其刑。
（二）原審予以被告論科，固非無見，惟查被告先持開山刀走近
      被害人之身體進行搶劫，顯係施以脅迫，而被害人乙○○
      見已不能抗拒，至為明顯。而原判決認為被告僅涉犯恐嚇
      取財罪，自有未合。公訴人上訴指摘被告應成立加重強盜
      犯行，為有理由，原判決有上述可議，自應由本院將原判
      決撤銷改判。審酌被告正值青壯，不思以正途賺取財物，
      竟持刀前往檳榔攤對輕易得以得手之弱勢女子強取財物，
      所為嚴重危害社會治安，惡性重大，惟念其強盜過程中並
      未進一步傷害被害人之身體，手段尚有節制，復參其犯罪
      之動機、目的及手段，並兼衡其品行不佳，前已有搶奪、
      竊盜等財產犯罪之前科紀錄，不知痛改前非，暨其生活狀
      況、高中畢業（警卷第1 頁）之智識程度、強盜所得金額
      8 千餘元，數額尚非巨大，迄今尚未賠償被害人等一切情
      狀，量處如主文第2 項所示之刑，以資懲儆，被告犯罪所
      持用之開山刀，未據扣案，為免日後執行之困難，爰不另
      為沒收之諭知。
據上論斷，應依刑事訴訟法第369 條第1 項前段、第364 條、第
299 條第1 項前段、第300 條，刑法第330 條第1 項、第47條第
1 項，判決如主文。
本案經檢察官鄭銘謙到庭執行職務。
中    華    民    國    98    年    12    月    15    日
              刑事第六庭    審判長法  官  王憲義
                                  法  官  邱永貴
                                  法  官  簡志瑩
以上正本證明與原本無異。
如不服本判決應於收受本判決後10日內向本院提出上訴書狀，其
未敘述上訴理由者，並得於提起上訴後10日內向本院補提理由書
狀（均須按他造當事人之人數附繕本）「切勿逕送上級法院」。
中    華    民    國    98    年    12    月    15    日
                                  書記官  吳新貞
附錄本判決論罪科刑法條：
刑法第321條第1 項
犯竊盜罪而有左列情形之一者，處 6 月以上、 5 年以下有期徒
刑：
一、於夜間侵入住宅或有人居住之建築物、船艦或隱匿其內而犯
    之者。
二、毀越門扇、牆垣或其他安全設備而犯之者。
三、攜帶兇器而犯之者。
四、結夥三人以上而犯之者。
五、乘火災、水災或其他災害之際而犯之者。
六、在車站或埠頭而犯之者。
刑法第330條第1 項
犯強盜罪而有第 321 條第 1 項各款情形之一者，處 7 年以上
有期徒刑。


司法院資訊處製作；財團法人民間司法改革基金會備份。
